# Análisis Exploratorio de Datos {#eda}

En este capítulo se realiza el **Análisis Exploratorio de Datos (EDA)** sobre
los tres archivos del dataset *Gaming Profiles 2025 — PlayStation*. El objetivo
es entender la estructura, distribuciones y relaciones presentes en los datos
antes de construir cualquier visualización o modelo.

## Configuración del entorno

```{r setup, message=FALSE, warning=FALSE}
library(tidyverse)
library(ggplot2)
library(scales)
library(lubridate)
library(corrplot)
library(knitr)
library(kableExtra)
```

## Carga de los datos

```{r carga-datos, message=FALSE}
games   <- read_csv("data/games.csv")
players <- read_csv("data/players.csv")
prices  <- read_csv("data/prices.csv")
```

## Dimensiones del dataset

```{r dimensiones}
tibble(
  Dataset  = c("games", "players", "prices"),
  Filas    = c(nrow(games), nrow(players), nrow(prices)),
  Columnas = c(ncol(games), ncol(players), ncol(prices))
) %>%
  kable(caption = "Dimensiones de los tres datasets",
        format.args = list(big.mark = ",")) %>%
  kable_styling(bootstrap_options = c("striped","hover"), full_width = FALSE)
```

El dataset es grande: **356.600 jugadores**, **23.152 juegos** y **62.816
registros de precios**. Esto da una base sólida para sacar conclusiones
estadísticamente representativas.

## Valores faltantes

Antes de analizar, es fundamental saber qué tan completos están los datos.

```{r nulos, fig.cap="Porcentaje de valores faltantes por columna y dataset"}
calcular_nulos <- function(df, nombre) {
  df %>%
    summarise(across(everything(), ~round(mean(is.na(.)) * 100, 1))) %>%
    pivot_longer(everything(), names_to = "columna", values_to = "pct_na") %>%
    mutate(dataset = nombre)
}

nulos <- bind_rows(
  calcular_nulos(games,   "games"),
  calcular_nulos(players, "players"),
  calcular_nulos(prices,  "prices")
) %>% filter(pct_na > 0)

if (nrow(nulos) == 0) {
  cat("No se encontraron valores faltantes significativos en ningún dataset.\n")
} else {
  nulos %>%
    ggplot(aes(x = reorder(columna, pct_na), y = pct_na, fill = dataset)) +
    geom_col() +
    geom_text(aes(label = paste0(pct_na, "%")), hjust = -0.1, size = 3) +
    coord_flip() +
    facet_wrap(~dataset, scales = "free_y") +
    scale_fill_manual(values = c("#003087","#0070CC","#93C6E0")) +
    scale_y_continuous(expand = expansion(mult = c(0, 0.2))) +
    labs(title = "Valores faltantes por columna",
         x = NULL, y = "% de valores nulos") +
    theme_minimal(base_size = 12) +
    theme(legend.position = "none")
}
```

## Análisis del catálogo de juegos

### ¿Cuántos juegos hay por plataforma?

```{r juegos-plataforma, fig.cap="Distribución de juegos por plataforma PlayStation"}
games %>%
  count(platform, sort = TRUE) %>%
  mutate(pct = round(n / sum(n) * 100, 1),
         etiqueta = paste0(comma(n), " (", pct, "%)")) %>%
  ggplot(aes(x = reorder(platform, n), y = n, fill = platform)) +
  geom_col(show.legend = FALSE, width = 0.6) +
  geom_text(aes(label = etiqueta), hjust = -0.05, size = 4) +
  coord_flip() +
  scale_y_continuous(expand = expansion(mult = c(0, 0.25)),
                     labels = comma) +
  scale_fill_manual(values = c("#003087","#0070CC","#4D9AC2","#93C6E0")) +
  labs(title = "Juegos por plataforma PlayStation",
       subtitle = "PS4 concentra el 61% del catálogo total",
       x = NULL, y = "Número de juegos") +
  theme_minimal(base_size = 13)
```

**Hallazgo:** PS4 domina ampliamente con **14.163 juegos (61%)**, seguida de PS5
con 6.422 (28%). PS3 y PS Vita representan juntas apenas el 11% restante,
lo que refleja el ciclo de vida de las plataformas.

### ¿Qué géneros predominan?

```{r generos, fig.cap="Top 10 géneros más frecuentes en el catálogo PlayStation"}
games %>%
  filter(!is.na(genres), genres != "") %>%
  mutate(genres = str_remove_all(genres, "[\\[\\]']")) %>%
  separate_rows(genres, sep = ",\\s*") %>%
  filter(genres != "") %>%
  count(genres, sort = TRUE) %>%
  slice_head(n = 10) %>%
  ggplot(aes(x = reorder(genres, n), y = n, fill = n)) +
  geom_col(show.legend = FALSE) +
  geom_text(aes(label = comma(n)), hjust = -0.1, size = 3.5) +
  coord_flip() +
  scale_y_continuous(expand = expansion(mult = c(0, 0.18)),
                     labels = comma) +
  scale_fill_gradient(low = "#93C6E0", high = "#003087") +
  labs(title = "Top 10 géneros más frecuentes",
       subtitle = "Acción, Plataformas y Puzzle lideran el catálogo",
       x = NULL, y = "Número de juegos") +
  theme_minimal(base_size = 13)
```

**Hallazgo:** Los tres géneros más populares son **Acción (3.200)**, 
**Plataformas (2.529)** y **Puzzle (2.246)**. Juntos representan más del 34%
del catálogo. Los juegos Indie aparecen en 5.º lugar, mostrando el peso
del desarrollo independiente en PlayStation.

### Evolución de lanzamientos por año

```{r lanzamientos-año, fig.cap="Número de juegos lanzados por año (2015–2024)", warning=FALSE}
games %>%
  mutate(year = year(as.Date(release_date))) %>%
  filter(!is.na(year), year >= 2015, year <= 2024) %>%
  count(year, platform) %>%
  ggplot(aes(x = year, y = n, color = platform, group = platform)) +
  geom_line(linewidth = 1.1) +
  geom_point(size = 2.5) +
  scale_x_continuous(breaks = 2015:2024) +
  scale_y_continuous(labels = comma) +
  scale_color_manual(values = c("#003087","#0070CC","#4D9AC2","#93C6E0")) +
  labs(title = "Lanzamientos de juegos por año y plataforma",
       subtitle = "El catálogo de PS4 alcanzó su pico en 2024; PS5 crece sostenidamente",
       x = "Año", y = "Juegos lanzados", color = "Plataforma") +
  theme_minimal(base_size = 13) +
  theme(axis.text.x = element_text(angle = 45, hjust = 1))
```

**Hallazgo:** El número de lanzamientos ha **crecido año a año**, con un pico
en 2024 (5.091 juegos). PS5 muestra una curva de crecimiento acelerada desde
su lanzamiento en 2020, mientras PS4 mantiene lanzamientos activos.

### Top 10 publishers con más títulos

```{r publishers, fig.cap="Top 10 publishers con más juegos publicados"}
games %>%
  filter(!is.na(publishers), publishers != "") %>%
  mutate(publishers = str_remove_all(publishers, "[\\[\\]']")) %>%
  separate_rows(publishers, sep = ",\\s*") %>%
  filter(publishers != "") %>%
  count(publishers, sort = TRUE) %>%
  slice_head(n = 10) %>%
  ggplot(aes(x = reorder(publishers, n), y = n, fill = n)) +
  geom_col(show.legend = FALSE) +
  geom_text(aes(label = comma(n)), hjust = -0.1, size = 3.5) +
  coord_flip() +
  scale_y_continuous(expand = expansion(mult = c(0, 0.2)),
                     labels = comma) +
  scale_fill_gradient(low = "#93C6E0", high = "#003087") +
  labs(title = "Top 10 publishers con más títulos en PlayStation",
       subtitle = "eastasiasoft lidera con 1.185 juegos publicados",
       x = NULL, y = "Número de juegos") +
  theme_minimal(base_size = 13)
```

**Hallazgo:** **eastasiasoft** (1.185), **Ratalaika Games** (966) y **ThiGames**
(661) son los tres publishers más prolíficos. Los tres se especializan en juegos
indie de bajo presupuesto, lo que explica su alto volumen de publicaciones.

---

## Análisis del perfil de jugadores

### Distribución geográfica

```{r jugadores-paises, fig.cap="Top 15 países con más jugadores registrados en PlayStation"}
players %>%
  filter(!is.na(country), country != "") %>%
  count(country, sort = TRUE) %>%
  slice_head(n = 15) %>%
  mutate(pct = round(n / nrow(players) * 100, 1)) %>%
  ggplot(aes(x = reorder(country, n), y = n, fill = n)) +
  geom_col(show.legend = FALSE) +
  geom_text(aes(label = paste0(comma(n), " (", pct, "%)")),
            hjust = -0.05, size = 3) +
  coord_flip() +
  scale_y_continuous(expand = expansion(mult = c(0, 0.3)),
                     labels = comma) +
  scale_fill_gradient(low = "#93C6E0", high = "#003087") +
  labs(title = "Top 15 países con más jugadores de PlayStation",
       subtitle = paste0("Base total: ", comma(nrow(players)), " jugadores de 70 países"),
       x = NULL, y = "Número de jugadores") +
  theme_minimal(base_size = 13)
```

**Hallazgo:** **Estados Unidos** lidera con 81.264 jugadores (22,8%), seguido de
**España** (9,7%) y **Reino Unido** (9,0%). Latinoamérica tiene fuerte presencia:
Brasil, Argentina, México y Chile suman más del 13% del total.

### Concentración geográfica

```{r pie-paises, fig.cap="Proporción de jugadores: Top 6 países vs. resto del mundo"}
top6 <- players %>%
  filter(!is.na(country)) %>%
  count(country, sort = TRUE) %>%
  slice_head(n = 6)

otros <- tibble(
  country = "Resto del mundo",
  n = nrow(players) - sum(top6$n)
)

bind_rows(top6, otros) %>%
  mutate(
    pct   = round(n / sum(n) * 100, 1),
    label = paste0(country, "\n", pct, "%")
  ) %>%
  ggplot(aes(x = "", y = pct, fill = reorder(country, -pct))) +
  geom_col(width = 1, color = "white", linewidth = 0.5) +
  coord_polar(theta = "y") +
  geom_text(aes(label = label),
            position = position_stack(vjust = 0.5), size = 2.8) +
  scale_fill_manual(values = c("#001f5b","#003087","#0055b3",
                               "#0070CC","#4D9AC2","#93C6E0","#d0e8f5")) +
  labs(title = "Distribución de jugadores por región",
       subtitle = "Los 6 países principales concentran el 59% de la base de usuarios") +
  theme_void(base_size = 12) +
  theme(legend.position = "none")
```

**Hallazgo:** Los 6 primeros países concentran el **59% de todos los jugadores**.
El mercado de PlayStation está dominado por EE.UU., Europa Occidental y Brasil,
con una presencia significativa pero menor de Latinoamérica hispanohablante.

---

## Análisis de precios

### Estadísticas descriptivas

```{r precios-stats}
prices_validos <- prices %>%
  filter(!is.na(usd), usd > 0, usd < 150)

tibble(
  Estadístico = c("Total registros","Precio mínimo","Precio máximo",
                  "Precio promedio","Precio mediana","Desv. estándar",
                  "Percentil 25","Percentil 75"),
  `Valor (USD)` = c(
    comma(nrow(prices_validos)),
    paste0("$", min(prices_validos$usd)),
    paste0("$", max(prices_validos$usd)),
    paste0("$", round(mean(prices_validos$usd), 2)),
    paste0("$", round(median(prices_validos$usd), 2)),
    paste0("$", round(sd(prices_validos$usd), 2)),
    paste0("$", round(quantile(prices_validos$usd, 0.25), 2)),
    paste0("$", round(quantile(prices_validos$usd, 0.75), 2))
  )
) %>%
  kable(caption = "Estadísticas descriptivas del precio en USD") %>%
  kable_styling(bootstrap_options = c("striped","hover"), full_width = FALSE)
```

**Hallazgo clave:** La **mediana es $7,99** mientras el promedio es $12,07.
Esta diferencia indica que la distribución está **sesgada a la derecha**:
la mayoría de los juegos son baratos, pero algunos títulos premium elevan
el promedio.

### Distribución de precios

```{r hist-precios, fig.cap="Distribución de precios de juegos en USD"}
mediana_usd <- median(prices_validos$usd)
promedio_usd <- mean(prices_validos$usd)

prices_validos %>%
  filter(usd <= 70) %>%
  ggplot(aes(x = usd)) +
  geom_histogram(binwidth = 3, fill = "#003087",
                 color = "white", alpha = 0.85) +
  geom_vline(xintercept = mediana_usd, color = "#FF5733",
             linetype = "dashed", linewidth = 1) +
  geom_vline(xintercept = promedio_usd, color = "#FFC300",
             linetype = "dashed", linewidth = 1) +
  annotate("text", x = mediana_usd + 1.5, y = Inf, vjust = 2,
           label = paste0("Mediana: $", round(mediana_usd, 2)),
           color = "#FF5733", size = 3.5, hjust = 0) +
  annotate("text", x = promedio_usd + 1.5, y = Inf, vjust = 4,
           label = paste0("Promedio: $", round(promedio_usd, 2)),
           color = "#FFC300", size = 3.5, hjust = 0) +
  labs(title = "Distribución de precios de juegos (USD)",
       subtitle = "El 86% de los juegos cuesta menos de $20",
       x = "Precio (USD)", y = "Frecuencia") +
  scale_x_continuous(labels = dollar) +
  theme_minimal(base_size = 13)
```

**Hallazgo:** La distribución es **bimodal con sesgo derecho**. Hay un pico
claro alrededor de los $5 y otro en $10. El 86% de los juegos cuesta menos
de $20, confirmando que PlayStation tiene una oferta masiva de títulos
de bajo costo (principalmente indie).

### Rangos de precio

```{r rangos-precio, fig.cap="Proporción de juegos por rango de precio"}
prices_validos %>%
  mutate(rango = case_when(
    usd <= 5  ~ "Muy bajo\n(≤ $5)",
    usd <= 20 ~ "Económico\n($5 – $20)",
    usd <= 40 ~ "Estándar\n($20 – $40)",
    usd <= 70 ~ "Premium\n($40 – $70)",
    TRUE      ~ "Alto\n(> $70)"
  )) %>%
  count(rango) %>%
  mutate(
    pct   = round(n / sum(n) * 100, 1),
    rango = factor(rango, levels = c("Muy bajo\n(≤ $5)","Económico\n($5 – $20)",
                                     "Estándar\n($20 – $40)","Premium\n($40 – $70)",
                                     "Alto\n(> $70)"))
  ) %>%
  ggplot(aes(x = rango, y = pct, fill = rango)) +
  geom_col(show.legend = FALSE, width = 0.65) +
  geom_text(aes(label = paste0(pct, "%")),
            vjust = -0.5, size = 4, fontface = "bold") +
  scale_fill_manual(values = c("#001f5b","#003087","#0070CC",
                               "#4D9AC2","#93C6E0")) +
  scale_y_continuous(limits = c(0, 55), labels = function(x) paste0(x, "%")) +
  labs(title = "Distribución de juegos por rango de precio",
       subtitle = "El 86% de los juegos cuesta $20 o menos",
       x = "Rango de precio", y = "Porcentaje") +
  theme_minimal(base_size = 13)
```

**Hallazgo:** El **39,6% de los juegos cuesta $5 o menos** y el **46,5%
está entre $5 y $20**. Solo el 2,8% supera los $40. Esto confirma que
PlayStation tiene una estrategia de precios accesibles en su catálogo digital.

### Boxplot comparativo por moneda

```{r boxplot-monedas, fig.cap="Comparación de la distribución de precios por moneda (USD, EUR, GBP)"}
prices %>%
  select(usd, eur, gbp) %>%
  filter(if_all(everything(), ~!is.na(.) & . > 0 & . < 80)) %>%
  pivot_longer(everything(), names_to = "Moneda", values_to = "Precio") %>%
  mutate(Moneda = toupper(Moneda)) %>%
  ggplot(aes(x = Moneda, y = Precio, fill = Moneda)) +
  geom_boxplot(outlier.alpha = 0.15, outlier.size = 0.8,
               show.legend = FALSE) +
  scale_fill_manual(values = c("#003087","#0070CC","#93C6E0")) +
  scale_y_continuous(labels = dollar) +
  labs(title = "Distribución de precios por moneda",
       subtitle = "USD, EUR y GBP presentan distribuciones muy similares",
       x = "Moneda", y = "Precio") +
  theme_minimal(base_size = 13)
```

**Hallazgo:** Las tres monedas principales (USD, EUR, GBP) presentan
distribuciones prácticamente idénticas, lo que indica que los precios
se establecen de forma equivalente entre regiones sin grandes diferencias
de paridad.

### Correlación entre monedas

```{r correlacion, fig.cap="Matriz de correlación entre las diferentes monedas de precio"}
cor_data <- prices %>%
  select(usd, eur, gbp, jpy, rub) %>%
  filter(complete.cases(.))

cor_matrix <- cor(cor_data)

corrplot(cor_matrix,
         method      = "color",
         type        = "upper",
         col         = colorRampPalette(c("#93C6E0","white","#003087"))(200),
         addCoef.col = "black",
         number.cex  = 0.85,
         tl.col      = "black",
         tl.srt      = 45,
         title       = "Correlación entre monedas",
         mar         = c(0, 0, 2, 0))
```

**Hallazgo:** USD, EUR y GBP tienen **correlación perfecta (1.0)** entre sí,
lo que confirma que los precios simplemente se convierten de una moneda a otra
a tipo de cambio fijo. JPY y RUB presentan alta correlación con las demás
pero con mayor variabilidad, probablemente por redondeo a valores de mercado local.

### Relación USD vs EUR

```{r scatter-usd-eur, fig.cap="Relación entre el precio en USD y el precio en EUR"}
prices %>%
  filter(!is.na(usd), !is.na(eur), usd > 0, usd < 80, eur > 0) %>%
  ggplot(aes(x = usd, y = eur)) +
  geom_point(alpha = 0.2, color = "#003087", size = 1.5) +
  geom_smooth(method = "lm", color = "#FF5733",
              se = TRUE, linewidth = 1.2) +
  scale_x_continuous(labels = dollar) +
  scale_y_continuous(labels = dollar) +
  labs(title = "Relación entre precio en USD y EUR",
       subtitle = "Correlación lineal perfecta — los precios son equivalentes entre regiones",
       x = "Precio (USD)", y = "Precio (EUR)") +
  theme_minimal(base_size = 13)
```

---

## Integración: precio promedio por género

```{r precio-genero, fig.cap="Géneros con mayor precio promedio en USD (mín. 20 juegos con precio)"}
games %>%
  inner_join(prices %>% filter(!is.na(usd), usd > 0),
             by = "gameid") %>%
  filter(!is.na(genres), genres != "") %>%
  mutate(genres = str_remove_all(genres, "[\\[\\]']")) %>%
  separate_rows(genres, sep = ",\\s*") %>%
  filter(genres != "") %>%
  group_by(genres) %>%
  summarise(precio_promedio = mean(usd, na.rm = TRUE),
            n = n(), .groups = "drop") %>%
  filter(n >= 20) %>%
  slice_max(precio_promedio, n = 10) %>%
  ggplot(aes(x = reorder(genres, precio_promedio),
             y = precio_promedio, fill = precio_promedio)) +
  geom_col(show.legend = FALSE) +
  geom_text(aes(label = paste0("$", round(precio_promedio, 1))),
            hjust = -0.1, size = 3.5) +
  coord_flip() +
  scale_y_continuous(expand = expansion(mult = c(0, 0.2)),
                     labels = dollar) +
  scale_fill_gradient(low = "#93C6E0", high = "#003087") +
  labs(title = "Top 10 géneros con precio promedio más alto",
       subtitle = "Géneros de nicho como Visual Novel y Turn Based tienen precios más elevados",
       x = NULL, y = "Precio promedio (USD)") +
  theme_minimal(base_size = 13)
```

**Hallazgo:** Los géneros con precios más altos son los de **nicho** (Visual Novel,
Turn Based, Role Playing), que suelen tener bases de fans dispuestas a pagar más.
Los géneros masivos como Puzzle y Plataformas tienen precios promedio mucho menores.

---

## Conclusiones generales

A partir de este análisis exploratorio se pueden destacar **cinco hallazgos clave**:

1. **PS4 sigue siendo el rey.** Con el 61% del catálogo total, PS4 concentra la
   mayor cantidad de juegos disponibles, aun después del lanzamiento de PS5.

2. **Los géneros Action, Platformer y Puzzle dominan.** Estos tres géneros suman
   más de 7.900 títulos, reflejando las preferencias de la base de usuarios PlayStation.

3. **El mercado está concentrado geográficamente.** EE.UU., España y Reino Unido
   representan el 41,5% de todos los jugadores. Latinoamérica tiene presencia
   notable pero aún minoritaria.

4. **Los precios son accesibles.** El 86% de los juegos cuesta $20 o menos,
   con una mediana de $7,99. PlayStation tiene una estrategia de catálogo digital
   orientada a volumen con precios bajos.

5. **Los precios son consistentes entre regiones.** USD, EUR y GBP tienen
   correlación perfecta, indicando que no hay diferenciación de precios por mercado
   en las monedas occidentales.
